臺灣高等法院刑事判決　　　　　　　　　　　　　九十二年度上訴字第四二六九號
　　上　訴　人　台灣桃園地方法院檢察署檢察官
　　上　訴　人
　　即　被　告　丙○○
　　選任辯護人　劉　楷律師
　　　　　　　　袁健峰律師
右上訴人因貪污治罪條例等案件，不服臺灣桃園地方法院九十一年度訴字第四八六號
，中華民國九十二年九月二日第一審判決（起訴案號：臺灣桃園地方法院檢察署八十
九年度偵字第一一三三０號、九十年度偵字第一八三四○號），提起上訴，本院判決
如左：
    主  文
上訴駁回。
    事  實
一、丙○○係桃園縣觀音鄉白玉村村長，緣杜邦股份有限公司於觀音鄉工業區內設廠
    （下稱杜邦公司觀音廠），基於敦親睦鄰之故，杜邦公司承諾於符合招標資格之
    原則下，讓附近之白玉村等三村民優先承攬該廠之工程，丙○○於民國八十九年
    一月間某日，夥同他人欲向杜邦公司觀音廠承攬該廠員工餐廳之伙食及觀音石加
    工作業工程，因價格問題及丙○○未申請領營利事業登記證，不符合資格而遭婉
    拒，竟心生不滿，以杜邦公司觀音廠造成環境污染為由，多次向桃園縣環保局檢
    舉，經環保局派員檢測，並未發現有環境污染之情事，詎丙○○竟基於恐嚇之犯
    意聯絡及行為分擔，於同（八十九）年六月十五日十五時十五分許，夥同一位不
    詳姓名之成年男子，駕駛其所有車牌號碼為ＫＮ－三六六０號豐田自用小客車侵
    入杜邦公司觀音廠（桃園縣觀音鄉○○路○段五六六號）南側門警衛室前停車場
    （無故侵入建築物部分未據告訴），將預先準備裝妥，內含甲苯、松香水及壓克
    力樹脂成份之易燃液體之玻璃瓶裝溶劑七瓶往警衛室前之階梯及旁邊之草皮丟擲
    後，隨即迅速駛離，以加害警衛傅炳坤及該廠內其他不特定人生命、身體之事恐
    嚇，致警衛傅炳坤心生畏懼而報警處理，足生危害於其安全；嗣依警衛傅炳坤記
    下之車號始循線查獲。
二、案經桃園縣政府警察局大園分局報請臺灣桃園地方法院檢察署檢察官偵查起訴。
    理  由
壹、恐嚇有罪部分：
一、訊據被告丙○○固坦承於前揭時間，駕駛自用小客車至杜邦公司觀音廠丟擲內含
    甲苯、松香水及壓克力樹脂成份之玻璃瓶，惟矢口否認有恐嚇安全之犯行，辯稱
    ：係杜邦公司觀音廠造成環境污染，經屢次反應，均未獲回應，因其一時氣憤，
    故將蒐集之污染液體裝入玻璃瓶，前往丟擲抗議，並無恐嚇之意云云。
    經查：
（一）、被告丙○○於前揭時間，夥同不詳姓名之成年男子駕駛前開自用小客車至杜
        邦公司觀音廠丟擲內含甲苯、松香水及壓克力樹脂成份之玻璃瓶等情，業據
        證人傅炳坤於警詢與偵查中證述明確，此外並有現場照片四紙附卷足憑（八
        十九年度偵字第一一三三０號偵查卷第六頁至第八頁；第一八頁至第一九頁
        ；第二九頁背面至第三○頁背面）。而被告丙○○前開丟擲之玻璃瓶內溶劑
        ，經送內政部警政署刑事警察局鑑驗結果，檢出主要為甲苯，另含有松香水
        及少量壓克力樹脂成分等情，有內政部警政署刑事警察局鑑驗通知書一紙在
        卷可稽（同上偵查卷第二０頁），足證被告丙○○辯稱該玻璃瓶內容液係盛
        接雨水，是抗議杜邦污染所為云云，顯非事實。
（二）、被告丙○○因夥同他人欲向杜邦公司觀音廠承攬該廠員工餐廳之伙食及觀音
        石加工作業工程，因丙○○未申請領營利事業登記證，不符合資格而遭婉拒
        ，即以杜邦公司觀音廠造成環境污染為由，多次向桃園縣環保局檢舉，經環
        保局派員檢測，並未發現有污染等情，業據證人即杜邦公司觀音廠公關經理
        乙○○與採購總務經理甲○○二人分別於警詢、偵查及原審審理中證述屬實
        （同上偵查卷第十二頁正面、背面；第三四頁背面、第三五頁；第二四三頁
        至第二四七頁；原審卷第一九三頁至第一九七頁）；且證人即杜邦公司觀音
        廠安全衛生環保經理馮廷權於偵查中證稱：「我們工廠沒有壓克力及松香水
        ，另甲苯是在製作過程中燃燒使用，燃燒後即揮發，並不會排放至大氣或水
        流或土壤中。」等語在卷（同上第一一三三０號偵查卷第三五頁被面），並
        有桃園縣政府九十二年六月十九日桃環資字第０九二００三三三二七號函一
        紙在卷可稽（該函內容指杜邦公司查無相關污染處分記紀錄，原審卷第一四
        六頁至第一四七頁）。
（三）、按刑法上之恐嚇罪，凡一切之言語、舉動足以使他人生畏懼心者，均包含在
        內，最高法院廿二年上字第一三一○號著有判例。被告若欲前往杜邦公司觀
        音廠抗議，本可堂而皇之，惟被告丙○○卻趁杜邦公司觀音廠員工上班之際
        ，悄悄前往丟擲內裝甲苯、松香水、壓克力樹脂等易燃液體之瓶罐，隨即迅
        速駛離，依其行徑及甲苯、松香水、壓克力樹脂等均是易燃液體觀察，足以
        使人感受隨時將遭受其攻擊之危險，而使警衛傅炳坤及該廠內不特定人心生
        畏懼，立即報警處理，致生危害於警衛傅炳坤之安全，難謂無恐嚇安全之意
        ，自應成立恐嚇罪。
（四）、綜上調查，可見被告所辯，無非事後飾卸之詞，不足採信，本件事證明確，
        被告恐嚇犯行，應堪認定。
二、核被告丙○○所為，係犯刑法第三百零五條之恐嚇危害安全罪。被告與不詳姓名
    之成年男子間，有犯意聯絡及行為分擔，應論以共同正犯。原審審酌被告之素行
    、犯罪之動機、目的、犯罪手段係以內含甲苯、松香水及壓克力樹脂成份之易燃
    液體溶劑裝於玻璃瓶後丟擲於警衛室前之階梯及旁邊之草皮等情，並未造成人員
    實際所生之危害及犯罪後之態度等一切情狀，量處被告有期徒刑四月。且以刑法
    第四十一條於被告犯罪後業已修正，並於九十年一月十二日生效，原審經比較刑
    法第四十一條新舊法條後，認修正後之刑法第四十一條第一項前段尚非不利於被
    告，而依修正後之刑法第四十一條第一項前段之規定，併對被告諭知以三百元折
    算一日之易科罰金折算標準，經核其認事用法並無不當，量刑亦稱妥適，應予維
    持；被告提起上訴，辯稱其無恐嚇行為云云，為無理由，應予駁回。
貳、無罪部分：
一、公訴意旨略以：被告丙○○係桃園縣觀音鄉白玉村（以下簡稱白玉村）村長，並
    自民國八十三年八月一日當選迄今，係依據法令從事公務之人員。緣白玉村因鄰
    近觀音工業區，桃園縣沿海各村時遭不明工廠排放廢水、廢氣，廠商多有息事寧
    人擔心事態擴大遭村民圍廠影響商譽，而支付回饋金之心態；被告丙○○遂認有
    機可趁，乃與姓名年籍不詳之男子數人共同基於概括之犯意聯絡，共同商議如何
    藉端向鄰近廠商索取所謂之「回饋金」，俾朋分花用，俟議定後：所為犯行如下
    ：
（一）、被告丙○○先於八十三年八月就任後，得知「聯一紡織公司觀音廠」（下稱
        聯一公司）曾在八十三年間因排放廢水造成觀音鄉三和村、坑尾村、觀音村
        、廣興村地下水污染，嗣由觀音鄉代表會出面協調，因此補助上開四村若干
        金額以裝設自來水錶，即多次藉此事端向聯一公司要求比照辦理要求「回饋
        金」，聯一公司曾以上開事件業經鄉代表會出面協商補償，白玉村因未受影
        響不在補償之列予以拒絕，丙○○竟於同（八十三）年八月底、九月初，在
        其住處糾集數十名姓名年籍不詳之村民後，通知聯一公司相關人員到場召開
        協調會，以兇惡口吻稱「你們聯一公司沒有意思，把白玉村民當二等公民，
        前面觀音村有補助，我們白玉村就沒有」等語，勒索聯一公司比照對他村補
        助模式給付「回饋金」，聯一公司為求息事寧人，無奈僅得支付新台幣（下
        同）六十萬元予丙○○收受。
（二）、被告丙○○次於八十五年二月間，得知英商卜內門遠東公司觀音廠為運送大
        型生產機具，計劃在觀音鄉大堀溪出海口附近白玉村舊港興建臨時碼頭，明
        知該工程業經主管機關桃園縣政府核准，猶承上開藉端勒索之犯意，以該工
        程將破壞道路並影響漁獲為由，多次率不知情之村民到場抗議，強力阻撓施
        工並與維持秩序之員警發生衝突，嗣承攬該次運輸工程之飛馳商情資訊有限
        公司（下稱飛馳公司）乃派業務經理張建國，於八十五年二月十三日與被告
        丙○○協調，「飛馳公司」不得已簽訂協議書同意支付三百萬元，作為白玉
        村之公共建設經費，被告丙○○始同意停止糾眾抗爭，「飛馳公司」乃簽發
        ，以彰化商業銀行古亭分行、票號：ＢＢ0000000、面額三百萬元之
        支票乙紙，並於翌日（十四日）交予被告丙○○。被告丙○○於取得上開三
        百萬元支票後，明知該經費係專門使用於白玉村公共建設基金屬於公用財物
        ，先將該支票存入白玉村於觀音鄉農會所開立之帳戶內委託交換，迨同年九
        月十九日以轉帳方式辦理三張面額為一百零一萬七千元、一百萬元、一百萬
        元之定存單（下稱存單Ａ、Ｂ、Ｃ），圖以瞞天過海分次侵占之方式，自八
        十六年六月二十日起，迄八十九年九月十三日止，將管理持有中之公用財物
        ，易持有為不法所有之方式，分多次侵占性質上屬公共建設經費之公用財物
        ，共計得款二百二十七萬零五百六十三元。
（三）、被告丙○○再於八十九年初，得知台灣玻璃工業公司（下稱台玻公司）所委
        託代處理廢棄物之介華公司，因擅將廢棄物傾倒於觀音鄉白玉村，致遭桃園
        縣環保局查獲處罰，見有機可趁，遂藉此事端要求台玻公司須為此事負責，
        並以「看你們如何表示誠意，如不好好解決，將發動村民抗爭」等語，要脅
        台玻公司就範，台玻公司認該事係委外廠商所為與台玻公司無涉而拒絕，被
        告丙○○更以「法律站邊等（台語）」、「不負責就走著瞧」等語恐嚇，致
        台玻公司心生畏懼，由台玻公司觀音廠廠務課課長朱健誠代表台玻公司宴請
        被告丙○○，同時於宴席中交付六千元予被告丙○○收執。因認被告丙○○
        涉犯有貪污治罪條例第四條第一項第一款、第三款之侵占公用財物罪及藉端
        、藉勢勒索財物罪嫌云云。
二、按犯罪事實應依證據認定之，無證據不得推定其犯罪事實。又不能證明被告犯罪
    者，應諭知無罪之判決，刑事訴訟法第一百五十四條第二項、第三百零一條第一
    項分別定有明文。又按事實之認定，應憑證據，如未能發現相當證據，或證據不
    足以證明自不能以推測或擬制之方法，為裁判基礎（最高法院四十年台上字第八
    六號判例參照）。再按認定犯罪事實，所憑之證據，雖不以直接證據為限，間接
    證據亦包括在內，然無論直接或間接證據，其為訴訟上之證明，須於通常一般之
    人均不致於有所懷疑，而得確信其為真實之程度者，始得據之為有罪之認定，倘
    其證明尚未達到此一程度，而有合理性懷疑之存在時，即無從為有罪之認定，最
    高法院七十六年台上字第四九八六號判例參照。
三、本件公訴人認被告丙○○涉有前開侵占公用財物與藉端、藉勢勒索財物等罪嫌，
    無非係以被告丙○○供承收受聯一公司、飛馳公司之回饋金及證人即聯一公司觀
    音廠廠務襄理唐耀鏗、飛馳公司總經理沈成、台玻公司觀音廠務課課長朱健誠等
    人之證詞、支票、領據、定存單影本等資為被告丙○○犯罪之依據。
四、本件訊據被告丙○○固承認其有收受聯一公司、飛馳公司等之回饋金，惟堅決否
    認有前揭侵占公用財物及藉端、藉勢勒索財物等犯行，辯稱：（一）、因聯一公
    司之前之回饋金漏未將白玉村列入，嗣經村民反應，聯一公司始同意補發。（二
    ）、飛馳公司之回饋金係比照第一次建廠施工之例，主動協商回饋；其本人並未
    收取台玻公司給予之款項六千元，並無藉端、藉勢勒索財物罪。（三）、至於飛
    馳公司之回饋金三百萬元，為白玉村社區發展協會之基金，均作為白玉村之公共
    建設或活動支出，何況鄉公所規定經費不能用在廟宇修繕，社區建設支出並沒有
    向鄉公所重複申請補助，且三百萬元回饋金之支出，均經社區理監事同意，明細
    內容，有在村民大會提出過，其本人並未侵占等語。經查：
（一）、有關藉端、藉勢勒索財物罪部分：
（１）、按貪污治罪條例第四條第一項第三款藉端勒索財物罪，係以某種事由為藉口
        ，而施用恫嚇之手段使人發生恐怖心理而交付財物為構成要件。
（２）、證人即聯一觀音廠廠務襄理唐耀鏗於警詢中證稱：「．．．我們公司觀音廠
        於八十三年間因廢水排放，造成附近的地下水污染，遭到附近民眾抗議後，
        遂由觀音鄉代表會出面協調，協調結果我們公司同意撥新台幣（以下同）貳
        百萬元補助工廠附近四村裝設自來水錶費用，三和、坑尾二村各肆拾萬元，
        觀音、廣興村各陸拾萬元。於八十四年丙○○當選村長後，得知此訊息，遂
        於同年七、八月間，多次至工廠要求我們公司比照觀音村一樣補助六十萬元
        做為回饋金，經我向黃某解釋，當初觀音鄉代表會認為白玉村並未受到影響
        ，所以未將白玉村列入，同時前任村長也沒有表示意見，黃某聽後，心有不
        甘的離去。不久，黃某叫我及公關室主任連晁棠（已離職）二人至渠家中開
        協調會，我們二人至黃某家中，見到十多名村民七嘴八舌向我們抗議，黃某
        同時以凶惡的口吻說：「你們聯一紡織公司沒有意思，把我們白玉村民當成
        二等公民，為什麼前面幾戶（觀音村）有補助，我們這裡沒有？」，雖經我
        們解釋，黃某仍堅持我們公司一定要回饋。經我們向台北總公司請示後，為
        息事寧人且避免日後黃某找麻煩，遂依黃某意思補助陸拾萬元作為白玉村建
        ）；嗣於原審審理中證稱：「（當時給回饋金六十萬元的經過？）我們公司
        在八十一年一月正式在觀音鄉生產營運，因為是染整廠，處理過的廢水還是
        有顏色，排放到觀音溪，後來因為很多居民取地下水飲用，認為我們有影響
        他們的生活，所以跟代表及村長反應，後來觀音鄉代表會及村長跟我們協調
        ，所以我們當時有提撥四個村，即廣興村、觀音村、坑尾村、三和村配自來
        水的補助款，當時是二百萬，比較靠近我們的廣興村、觀音村是各六十萬元
        ，三和村及坑尾村是各四十萬，後來在發放時，因為在甘泉寺的附近即等於
        觀音村及白玉村的交界，白玉村民就跟我們反應說為何他們沒有，我們董事
        長說要透過一個機關，不能直接給居民，所以就透過白玉村辦公室再發放六
        十萬元。」、「（當時居民跟你們反應時，白玉村的村長是否是被告？）前
        任村長時就有反應了，後來我們同意發放當時是選舉村長的期間，等到我們
        撥款時已經選舉結束了。」、「（當時協商是由何人跟你們協商的？）有一
        天晚上是有一個村民請我們去白玉村辦公室，去聽他們村民的心聲，當時就
        有七、八個村民在那邊，當天是我過去的，後來跟公司反應，董事長交代要
        透過一個機關發放。」、「（當時在協商時，有無對你恐嚇勒索的行為？）
        沒有，當時我覺得很自然，因為當時四個村都已經有發放了，他們也是在觀
        音溪的下游，所以他們會反應，我覺得很自然的事，當時那四個村是代表會
        提的，就沒有把白玉村列入。」；另一證人黃育晟於原審審理中證稱：「（
        聯一公司的六十萬是否是你陪被告去領的？）聯一第一次的協調書是我寫的
        ，當時是因為聯一附近的四個村有補助，忽略掉白玉村，白玉村也是在觀音
        溪的出口．．．因為新村長剛上任不久，所以由我陪他去，之前在老村長時
        代，就有村民反應。」各等語在卷（原審卷第一九七頁至第一九九頁；第二
        ○一頁至第二○二頁）。由前開證人之證詞內容以觀，被告前開行為核與施
        用恫嚇之手段使人發生恐怖心理而交付財物為構成要件自有未合；自難僅憑
        證人唐耀鏗於前開警詢中之證詞，即遽認被告有該藉端勒索財物之犯行。
（３）、證人即飛馳公司總經理沈成於警詢中證稱：「．．．本公司於八十五年二月
        間，承攬觀音區內英商卜內門公司觀音廠（八十六年已轉手杜邦公司）大型
        生產機具之運輸工程，為便於機器之運送，必須在觀音鄉白玉村大崛溪出海
        口附近興建臨時接駁堤岸，並已獲得桃園縣政府核准，未料觀音鄉鄉長郭榮
        宗及白玉村村長丙○○仍以運輸過程會破壞該鄉道路及影響魚獲量等理由，
        率領居民抗爭，郭榮宗、丙○○等非但強力阻撓施工並和維持公權力之警方
        人員發生口角衝突，本公司為求能順利踐約完成工程，乃由業務經理張建國
        代表本公司於八十五年二月十三日，與地方人士白玉村村長丙○○進行談判
        ，本公司代表張建國在達成協議內容後，再將協議書帶回由我簽字認可。」
        等語（見九十年度偵字第一八三四０號偵查卷第一四頁正面）；嗣於原審審
        理中復證稱：「我當時是飛馳商情公司的負責人，我們承攬卜內門公司建廠
        機械運輸的工作，為了運輸的需要，我們須要在白玉港海邊興建臨時的碼頭
        ，做為卸貨之用，同時我們整修桃三十二道路，連結到碼頭做為大型機械運
        輸的道路，在當時村長有出面跟我們反應，因為工程在地方上有造成影響，
        希望我們提供回饋給地方，我們排出代表跟村長協調，也跟村民訂了一個協
        議書，希望村民協助我們做運輸的工作，我們也同意付出公共建設的經費，
        所以我們提撥三百萬元給白玉村做為公共建設的經費，這些在我們訂定的協
        議書也記載的很清楚。」、「（你們在協商過程，被告有無對你們恐嚇勒贖
        ？）因為我本人並無參加協商會，是由我們公司的代表去談的，報我同意後
        支付，那是個公開的協商會，我沒有聽說他們對我們有勒索。」、「（八十
        年時是否有提供一百二十五萬元的回饋金？）是，因為卜內門建了二個廠，
        那是第一個廠，當時我也是負責人，但那是在觀音鄉公所調解委員會幫我們
        調解的。」等語明確（原審卷第一九二頁至第一九三頁）。此外，並有桃園
        縣觀音鄉調解委員會八十年刑調字第九號調解書一紙在卷可稽（見八十九年
        度偵字第一一三三０號偵查卷第三０二頁）。由證人沈成前開證詞內容可知
        ，顯見被告確係要求援例辦理，則其行為核與施用恫嚇之手段使人發生恐怖
        心理而交付財物之構成要件亦有未合，自不得僅憑證人沈成於警詢中之證詞
        ，即遽論被告以藉端勒索財物罪責。
（４）、證人即台玻觀音廠廠務課課長朱健誠於警詢中證稱：「（是否認識觀音鄉白
        玉村長丙○○？）認識，我是在八十九年初因本公司一件垃圾（廢棄物）處
        理問題受其要脅勒索而認識。八十九年年初，本公司所委託處理廢棄物之介
        華廢棄物清理公司，由於載運之司機將兩車廢棄物傾倒在其觀音鄉白玉村自
        己空地上，以賺取清運處理費，被環保單位查獲並予處罰，未料白玉村村長
        丙○○亦要求本公司負責，後來我兩度至黃村長家裡與他協商，他說：『看
        你們如何表示誠意，如不好好解決，將發動村民圍廠抗爭』，原本公司認為
        此事業由環保單位處罰介華公司，應與公司無關而不欲妥協，但因黃村長數
        度以言詞威脅，表示『法律站著邊等（台語）』」、『不負責就走著瞧』，
        讓公司心生畏懼，最後由我代表公司送了新台幣六千元給丙○○，並請他吃
        了一頓飯而解決。」等語（九十年度偵字第一八三四０號偵查卷第一六頁背
        面）；嗣於原審調查時證稱：「八十八年八月中，因為我們公司的廢棄物是
        發包給介華公司，介華公司有一位住白玉村的司機將廢棄物載到他自己的土
        地掩埋，被村民發現，隔日村長打電話來，我們去現場看，確實有掩埋之事
        ，後來有挖起來，移到合法的掩埋場去，總共裝了二車。被告當時是村長，
        當時是他打電話跟我聯絡，該事是我們的不對，所以有到他家去道歉，後來
        有拿六千元給他當作是請他吃頓飯，並不是在吃飯時給他六千元的。」、「
        （交付給被告六千元是否有證明？）因為錢不多，所以公司沒有做報帳的紀
        錄。」、「．．．調查人員來公司在公司的會議室約談．．．最初被告打電
        話來口氣確實不好，事後確實也沒有吃過飯，調查筆錄中所載吃過飯並交付
        六千元與事實並不相符。」、「．．．我想說請他吃個飯六千元差不多夠了
        ，他也沒有提出要六千元，是我們要息事寧人，因為他之前口氣不好。」、
        「（給六千元時，只有你一人去？）我跟我下屬陳讚平一起去的，但是被告
        不在，隔天星期天，我叫陳讚平自己送過去。」等語明確（原審卷第三六頁
        至第三九頁）。就是否請被告吃飯？何人交付被告六千元，證人朱健誠前開
        警詢與原審調查時之證詞前後不一，且亦無法提出報帳之紀錄，是否有此事
        實，即有存疑；何況證人朱健誠又證稱係本於息事寧人，自行提出要給予被
        告丙○○六千元請吃飯，核與施用恫嚇之手段使人發生恐怖心理而交付財物
        之構成要件亦有不合，自難僅憑證人朱健誠於警詢中之單一證詞，即遽認被
        告有藉端勒索財物之犯行。
（二）、侵占公用財物罪部分：
（１）、按貪污治罪條例第四條第一項第一款之侵占公用財物罪，其犯罪行為之被害
        物體須為公有或供公務使用之財物始足當之；若既非公有，又不屬公務上所
        使用，自與公用財物之意義不符。經查「白玉村社區發展協會」之業務與白
        玉村本身之公務不同，被告縱然有侵占回饋金款項之犯行，僅係觸犯刑法之
        侵占罪，尚與貪污治罪條例第四條第一項第一款之侵占公用財物罪之構成要
        件有間，核先敘明。
（２）、白玉村八十七年社區理監事開會紀錄中記載：「．．．甘泉寺作醮所須經費
        ，由社區經費（．．．回饋金三百萬部分支應）。桃三二號道路完工典禮．
        ．．所須經費由社區基金支應（．．．回饋金三百萬部分支應）．．．」，
        此有開會紀錄一紙附卷可稽（八十九年度偵字第一一三三０號偵查卷第三０
        七頁、第三０八頁）。證人即前觀音鄉鄉長郭榮宗於原審調查中證稱：「（
        提示照片，照片上是八十七年通車剪綵照片？）是的，確實是通車當天照的
        ，應該是八十七年通車。」、「（當天的通車典禮，有到場剪綵？）是的。
        」、「（通車典禮經費是何人支付？）該典禮是村辦公室辦理的，所以經費
        也是由他們負責。」、「（當天到場的人都有帶帽子？）有的。」、「（通
        車典禮完後是否有聚餐？）聚餐是有的．．．」、「（當天還有電子琴花車
        表演？）有的，當天非常熱鬧」、「都是他們全權處理的。」等語明確在卷
       （原審卷第八○頁至第八三頁）。此外，並有通車典禮、白玉村眾信士捐款
        照片各一紙在卷可稽（見原審卷第六○頁；同上第一一三三０號偵查卷第二
        八八頁）；由此可知，被告供稱有上開部分支出等情應可採信。
（３）、證人黃煜釤於原審調查時證稱：「（認識被告？）以前認識但不熟，後來他
        請我去工作才認識的。」、「（被告請你去做什麼工作？）做很多次，如附
        件估價單，土地公廟水管是八十七年六月十五日，這張估價單是從整本上拆
        下來的，所以看起來蠻新的。」、「只有土地公廟的水電工作。」、「（被
        告給你錢時，你是否有簽收？）無。」等語在卷（原審卷第八三頁至第八十
        五頁）；此外，並有證人黃煜釤提出之估價單一紙在卷可稽（原審卷第九十
        二頁），足認被告供稱有該部分支出一節，應堪採信。
（４）、證人徐秀春於原審調查時證稱：「我是做臨時工。」、「（被告有請你去做
        什麼工作？）清除路邊的雜草樹枝。」、「在八十六、七年間，陸陸續續的
        做，約有十四個工作天。」、「（一天工資？）一天一千五百元。」、「（
        如何取款？）現金，作一天拿一天，被告拿給我的。」、「（該工作只有你
        一人做？）就我一人，就是村民有反應時，就叫我去清除。」、「．．．我
        做臨時工的，沒有收據。」等語（原審卷第八五頁至第八七頁）；堪認被告
        供稱有該部分支出應屬可信。
（５）、證人許雲德於原審調查時證稱：「（認識被告？）他僱用我做工作時，才認
        識的。」、「（你是做什麼工作？）我是開挖土機的。」、「（被告僱用你
        作什麼工程？）清理排水溝、埋設涵管。」、「（你工作時間多久？）在八
        十六、七年間，時間很久了。」、「（一天工作薪資？）一天六千元，連同
        機器的費用在內。」、「（做過幾天？）二十多天，時間久了，忘了。」、
        「（你如何請款？）工程完成後一、二天，他會打電話叫我去拿錢。」、「
        （是拿現金？）是的，就是被告拿給我的。」、「（你收錢是否有開立收據
        給被告？）我們是個人的挖土機，並沒有發票可以開。」、「埋設涵管部分
        是連工帶料計算，並沒有限時間。」等語（原審卷第八七頁至第九十頁）。
        堪認被告供稱該部分支出亦屬可信。
（６）、證人廖松雄於原審調查時證稱：「（他何時請你去載運廢棄物？）時間好幾
        年了，我記不清了。」、「我印象中做了五、六天。」、「（一天薪資多少
        ？）五千元。」、「是白玉村內裡的垃圾。」、「（這批垃圾是如何來的？
        ）那是整理路樹剪下來的。」、（路樹是何人整理？為何沒有連同一起清理
        ？）是有叫怪手來清理，但是時間已久，我記不得是叫何人做的。」、「（
        五、六天的工資是如何領取？）是被告拿現金給我。」、「（你是否有簽收
        據給被告？）無。」、「（社區活動中心的第二層整建天花板輕鋼架部分是
        你兒子做的？）是的，第一層是鄉公所之後才做的，因為當時還有托兒所在
        那裡，等托兒所搬離，才做樓下的工程。」等語（原審卷第一一二頁至第一
        一四頁；第一二五頁）；足認被告供稱有該部分支出一節，應可採信。
（７）、證人黃榮木於原審調查時證稱：「（有人偷倒垃圾所以需設路障，被告請我
        去作路障，時間很久記不得了。」、「（你做幾天？）約有二天左右。」、
        「（共有幾人去做？）共有二、三個人。」、「（路障所用的材料如何來的
        ？）是用水泥、砂石用板模架起。」、「（水泥、砂石是如何來的？）那附
        近有砂石廠，我們用很多人去挑回來的。」、「被告說是用公款發給我們的
        ，這是小工作收錢時，沒有簽收據給被告。」、「．．．有時要用活動中心
        開會，我們也去排排桌椅什麼的，但是這種是沒有錢收的，若是做整理地板
        等工作，才有在收錢。」等語（原審卷第一一五頁至第一一八頁）；可見被
        告供稱有該部分支出應堪採信。
（８）、證人賴文華於原審調查時證稱：「我之前在瀝青工廠當外務員。」、「萬善
        祠前面的廣場，白玉村下庄子的馬路曾叫我們公司鋪設柏油。」、「（工程
        是何時？）很久了，應該是四、五年前。」、「（整個工程約多少錢？）各
        十幾萬元。」、「（下庄子道路旁邊的排水溝是否也是你們承包的？）不是
        的，我們的部分只有鋪設柏油，當時是排水溝做好後我們才去鋪設柏油。」
        、「（排水溝是何人承作的？）我不知道，因為是排水溝做好之後，我們才
        去估價的。」、「是分開收取的，都是現金，都是跟被告拿的，不是開收據
        後跟公家機關請款，領取支票。」等語在卷（原審卷第一一八頁至第一二○
        頁）；由此可見，被告供稱有該部分支出應可採信。
（９）、證人江玉煥於原審調查時證稱：「（他有請你做過何工程？）下庄子八、九
        鄰的水溝、涵管工作。」、「（你做該工作約收多少錢？）好幾十萬元，因
        為不是一次拿錢，分好幾次分段領取，時間久了，不太清楚。」、「（水溝
        約有多長？）一百多公尺。」、「（水溝是做在馬路的一邊？還是二邊？）
        只有做一邊，也有加蓋，因為道路拓寬有破壞到村民的圍牆，所以工程完成
        後有修復村民的圍牆。」、「（你的工程費是否有包含材料費？）有的。」
        、「（大約做的時間是何時？）忘記了，約在三、四或四、五年前。」、「
        （你如何領錢？）被告拿現金給我。」、「（你是否有收過公家機關所開的
        支票？）無。」等語（原審卷第一二○頁至第一二三頁）；可見被告供稱有
        上開部分支出應堪採信。
（１０）、證人劉明芳於原審調查時證稱：「（你平日做何工作？）設置圍籬、鐵捲
          門、修補房屋漏水。」、「（你整裡的就是活動中心？）是的。」、「三
          人施工期間約有七、八天。」、「（工程費約有多少？）印象中有二十六
          萬元，時間已久，資料遺失。」、「（當時除了你們做圍籬、鐵捲門修補
          漏水外，活動中心另有其他的整修工程？）有做加長增建鐵皮屋，這部分
          也是我做的。」、「（是否還有其他人承包的工程？）有人做天花板、水
          泥地板，因為之前地板會積水，所以要架高打平。」、「水泥部分是一位
          姓廖的承作的，天花板部分是輕鋼架，是由村內的廖松雄的兒子負責的。
          」等語（原審卷第一二四頁至第一二五頁）；被告供稱其有該部分支出一
          節應屬堪採信。
（１１）、證人廖運鑑於原審調查時證稱：「（你做何工作？）土木工程。」、「（
          被告有請你做過何工程？）社區廣場鋪設工程。」、「（該工程約收多少
          錢？）忘記了，時間太久，大概是二十萬元左右。」、「（你如何收取工
          程款？）我做完後，被告直接拿現金給我。」、「（是否有發收據給被告
          ？）沒有。」、「（你施作本件工程，是否有領過公家機關的支票？）沒
          有。」、「（當時整個社區活動中心都在整修？）是的，我只是負責廣場
          部分。」、「因為水泥都壞了，也太低了，會積水。」、「（還記得該工
          程的時間？）五、六年前。」等語（原審卷第一二六頁至第一二八頁），
          足認被告供稱其有該部分支出堪予採信。
（１２）、證人即村幹事黃榮春於原審調查時證稱：「（飛馳公司的三百萬元，如何
          處理？）因為錢是放在社區裡，由社區的理事長、理事保管，第一任理事
          長是村長，一直到現在，都沒有改選理事長。」、「（這筆錢使用時，有
          無公布帳目？）他們要用錢，都要經過社區理事開會同意，不能私人去領
          。」、「（村民大會時，有無公布回饋金的項目？）據我所知道，錢不是
          一次就用完，錢是分批用，在村民大會的時候，都有跟大家報告。」、「
          （村民大會的紀錄是何人紀錄？）我，我是村幹事。」、「（為何無法提
          出會議記錄資料？）村民大會只有記錄有關公家的事情，這筆錢是村的自
          治事情，所以沒有記錄。」、「（村民大會中是否確實有提出使用報告？
          ）我的印象中是有提出報告。」、「有，我記得「回饋金三百萬元」是我
          寫的。」、「（被告當時在場的時候，有無對飛馳公司的代表為恐嚇行為
          ？）我記得沒有發生爭吵的事情。」、「（那時候為什麼要去圍路抗議？
          ）就是要要求回饋金，因為機器很大，要佔用村民的土地填路才能經過。
          」、「（對村民有什麼影響？）因為村民要抓魚苗，施工會挖很大的坑洞
          ，會影響村民的安全。」等語在卷（原審卷第一五九頁至第一六二頁）；
          故由前揭證人黃榮春之證詞可知，前揭飛馳公司所提撥三百萬元之公共經
          費款項，確實係經過白玉村社區理事開會同意，用於白玉村之公共建設或
          活動支出，並非由被告丙○○私擅侵占至明。
（１３）、綜上調查，足證被告丙○○確有舉辦上開各項活動、工程之事實，雖未就
          細目、單據詳細紀錄保存，容有缺失，易引人疑義，惟既已於村民大會中
          附帶報告，已如前述；且於公訴人主動偵查之時，已距公訴人所謂侵占時
          間相隔三、四年之久，帳目能否妥善保存實不無疑義，故在無其他積極證
          據足以證明被告有侵占之情形下，無法因此遽以推定被告確有刑法之侵占
          犯行。
五、綜上所述，公訴人資以認定被告丙○○涉犯有前開貪污治罪條例第四條第一項第
    一款之侵占公用財物罪與同條項第三款之藉端、藉勢勒索財物等罪之論據，尚有
    不足；即在客觀上顯未達於通常一般人均不致於有所懷疑，而得確信被告犯罪之
    程度，自無從為被告有罪之確信；可見被告辯稱其並無前開侵占公用財物與藉端
    、藉勢勒索財物罪等犯行，應可採信。此外，本院又查無其他積極事證足認被告
    有何公訴人所指訴之前開犯行，原審以不能證明被告犯有前開藉端、藉勢勒索財
    物與侵占公用財物等罪，依法諭知被告該部分無罪，經核於法並無不合。
六、檢察官上訴意旨略以：(一)、按貪污治罪條例第四條第一項第三款藉端勒索財物
    罪，並無使他人須有心生畏懼之情存在為必要。(二)、依證人唐耀鏗及沈成於警
    詢中之供述，足認聯一公司及飛馳公司若非遭被告藉端勒索，顯無增加成本之必
    要，及再行給付之理。(三)、依內政部所為「…依法，村里長並無對外課徵各種
    稅款之權限」之函示，被告竟違反上開規定，向廠商要求以「回饋金」為名目之
    經費，嗣更將部分款項私自提領挪用，或多次向觀音鄉境內廠商以環保為名借端
    勒索，其犯罪事證已明。(四)、依證人唐耀鏗及沈成於警詢時證述表示上開給付
    屬違法藉端勒索，但經被害人指名用途之公用財物，原審竟誤認「聯一公司給付
    之六十萬元」及「飛馳公司之三百萬元」二筆款項，為白玉村社區發展協會所有
    ，其事實之認定顯然有誤。(五)、又據觀音鄉公所之函覆，觀音鄉公所每年均有
    補助白玉村數十萬元款項，原審未究此證據詳查有虛報重複支出等語。
七、經查：貪污治罪條例之藉端勒索財物，係假藉端由以強迫或恫嚇威脅方法，向人
    逼勒財物之意，其方式固不限於以言詞、文字或動作，但必使人畏怖生懼始克相
    當，最高法院八十三年度台上字第一○○四號著有判決可資參照；故檢察官上訴
    意旨認本罪之構成，並無使他人須有心生畏怖之情存在為必要等語，尚有誤會，
    自不足採。又前揭內政部函覆，係指村里長依法並無對外課徵各種稅款之權限；
    惟本案被告並無對外課徵稅款之情事，而係由聯一公司與飛馳公司以提供「回饋
    金」供地方建設之用，其性質實與課徵稅款不同，上訴意旨卻將「回饋金」與「
    課徵稅款」相混，容有誤會；且該聯一公司與飛馳公司所給付之二筆款項，亦經
    前開相關證人證明係提供於白玉村建設之用，而且也確有舉辦各項活動、工程之
    事實，已如前述；並依觀音鄉公所提出之「補助及辦理白玉村各項工程經費明細
    表」所載內容觀之，觀音鄉公所補助白玉村之項目，與該二筆款項之支出項目並
    無虛報重複支出情事。又檢察官於上訴意旨中指出證人唐耀鏗及沈成於警詢時均
    證述表示該款項之給付係因被告丙○○藉端勒索；惟從證人唐耀鏗及沈成於原審
    審理時之證述觀之，實與施用恫嚇之手段使人發生恐怖心理而交付財物之構成要
    件不合，自難僅憑上開證人唐耀鏗及沈成二人於警詢中之證詞，即遽認被告有此
    部分藉端勒索財物之犯行；如前所述，檢察官亦未提出任何積極證據加以證明被
    告丙○○確有侵占公用財物及藉端、藉勢勒索財物罪等犯行，基於無罪推定原則
    及證據裁判主義，自應為有利於被告之判決；經核檢察官之上訴為無理由，應予
    駁回。
據上論斷，應依刑事訴訟法第三百六十八條，判決如主文。
本案經檢察官劉家芳到庭執行職務。
中　　　華　　　民　　　國　　九十三　　年　　　二　　　月　　　五　　　日
                              臺灣高等法院刑事第二十三庭
                                  審判長法  官  黃  瑞  華
                                        法  官  宋      祺
                                        法  官  陳  坤  地
右正本證明與原本無異。
貪污罪部分如不服本判決應於收受送達後十日內向本院提出上訴書狀，其未敘述上訴
之理由者並得於提起上訴後十日內向本院補提理由書（均須按他造當事人之人數附繕
本）。
其他部分不得上訴。
                                        書記官  陳  建  邦
中　　　華　　　民　　　國　　九十三　　年　　　九　　　月　　二十四　　日
附錄：本案論罪科刑法條全文
刑法第三百零五條
以加害生命、身體、自由、名譽、財產之事恐嚇他人，致生危害於安全者，處二年以
下有期徒刑、拘役或三百元以下罰金。
